【裁判字號】    95,易,62
【裁判日期】    950831
【裁判案由】    竊盜
【裁判全文】
臺灣苗栗地方法院刑事判決                95年度易字第62號
公  訴  人  臺灣苗栗地方法院檢察署檢察官
被      告  丙○○
            戊○○
上列被告因竊盜案件，經檢察官提起公訴（93年度偵字第2446號
），本院判決如下：
    主  文
丙○○共同連續犯竊盜罪，處有期徒刑陸月，如易科罰金以銀元
參佰元即新台幣玖佰元折算壹日。
戊○○共同連續犯竊盜罪，處有期徒刑肆月，如易科罰金以銀元
參佰元即新台幣玖佰元折算壹日。
    事  實
一、丙○○係高上企業社負責人，其於民國93年2 月間，分包富
    煜營造有限公司向榮民工程股份有限公司（下稱榮工公司）
    承包，由交通部公路總局中區工程處第二工務段（下稱第二
    工務段）發包，苗栗縣台72線東西向快速道路（下稱台72線
    ）二號隧道開鑿工程項下之「東西向快速公路後龍汶水段E3
    10標後續便道護坡修護工程」（下稱後龍汶水段工程）。而
    戊○○則係丙○○所僱用、派駐上開工地現場之負責人。其
    2 人明知榮工公司於93年6 月間並未交付其等在台72線汶水
    橋下游400 公尺處之後龍溪河床施作攤平土石、清運便道工
    程，竟意圖為自己不法所有，基於竊盜之概括犯意聯絡，假
    藉施工名義，非法盜採上開地段由第二工務段所管理之砂石
    ，由丙○○雇用戊○○為現場負責人，於同年6 月21日出面
    以丙○○名義，向真實姓名年籍均不詳之「蔡修」租用公館
    鄉○○○段2 之4 地號、2 之10地號土地（即嘉承攪拌場）
    供堆置盜採之砂石，戊○○並雇用不知情之乙○○（由檢察
    官另為不起訴處分）於嘉承攪拌場登記砂石車司機載運砂石
    趟數並簽發收貨聯以資證明，並雇用不知情之彭成宏（由檢
    察官另為不起訴處分）操作挖土機，及不知情之鍾昶永、林
    快茂、梨金泉3 人（均由檢察官另為不起訴處分）駕駛砂石
    車，於同月20日至22日間，前往上址，挖取上開地點河床內
    之砂石，載至上開嘉承攪拌場堆置，總計共竊取上開後龍溪
    河床上之砂石至少約450 立方公尺。嗣於同月22日上午9 時
    許，為警當場查獲。
二、案經苗栗縣警察局大湖分局報請臺灣苗栗地方法院檢察署檢
    察官偵查起訴。
    理  由
一、按被告以外之人於審判外之陳述，雖不符前4 條之規定，而
    經當事人於審判程序同意作為證據，法院審酌該言詞陳述或
    書面陳述作成時之情況，認為適當者，亦得為證據。當事人
    、代理人或辯護人於法院調查證據時，知有第159 條第1 項
    不得為證據之情形，而未於言詞辯論終結前聲明異議者，視
    為有前項之同意。刑事訴訟法第159 條之5 定有明文。查被
    告2 人及檢察官於言詞辯論終結前，對於卷內被告以外之人
    （含共同被告）之警詢筆錄等證據，均未聲明異議，應視為
    被告已同意以之作為證據，且經本院審酌後，認無不適當之
    情形，則本院調查之卷內證據均有證據能力，合先敘明。
二、訊據被告丙○○不否認有雇用戊○○，指示戊○○挖取上開
    地點之砂石，並以自己名義租用土地作為堆置砂石場地等情
    ，被告戊○○不否認有雇工挖取砂石，載運至嘉承攪拌場堆
    置，提供與砂石車司機之函文沒有說砂石可以外運等情，惟
    被告2 人均矢口否認有竊盜犯行，被告丙○○辯稱：公文是
    丁○○主任交付，有說汛期將至，施工便道要清除，挖取砂
    石是供將來工程回填之用，且伊有告訴戊○○要申請合法等
    語，被告戊○○辯稱：伊雇工所載運砂石，是作為將來工程
    回填之用，因一時疏忽，而未申請合法等語，經查：
  (一)被告丙○○雇用被告戊○○為工地負責人，指示被告戊○○
    於93年6 月間挖取位在台72線汶水橋下游400 公尺處，後龍
    溪河床施工便道之砂石，並載運至施工現場以外之地點即嘉
    承攪拌場堆置，被告戊○○雇用不知情之彭成宏、鍾昶永、
    林快茂、梨金泉及乙○○等人，自6 月20日起至6 月22日止
    ，在上開地點挖取至少約450 立方米砂石，外運至嘉承攪拌
    場等情，已據被告戊○○於警詢時供稱：我目前受雇於高上
    企業社，我於93年6 月22日上午9 時許，在苗栗縣公館鄉○○村○ 鄰○○○○○道路汶水橋下游400 公尺處，正在挖除
    便道，高上的老闆為丙○○，我們將挖採之砂石用砂石車載
    運至苗栗縣福德村嘉承攪拌場堆置場堆置，現場挖土機司機
    及砂石車司機都是我雇用，薪資是高上企業支出，砂石載運
    到嘉承攪拌場是暫時先將砂石堆置，看公司還有沒有其他用
    途等語（見第2446號偵查卷一第15至17頁），被告戊○○於
    偵查中又供稱：今天（93年6 月22日）工作第3 天，丙○○
    向榮工公司分包東西向快速道路汶水線E310標工程，產生的
    剩餘土石方，丙○○要我將剩餘土石方處理掉，載到離工地
    沿後龍溪往下游約7 、8 百公尺路旁一塊空地堆置，因為丙○○要我清除施工便道，他教我堆置到嘉承攪拌場等語（見
    第2446號偵查卷一第78至79頁）。被告丙○○於警詢時供稱
    ：我是高上企業社負責人，戊○○是我高上企業社主任，警
    方於93年6 月22日上午9 時許，在苗栗縣公館鄉開礦村4 鄰
    東西向快速道路汶水橋下游400 公尺處河床查獲戊○○等人
    挖採砂石，整件開挖載運工程我都清楚，公文沒有核准將砂
    石載運至嘉承攪拌場，我是以新台幣12萬元承包給戊○○等
    語（見第2446號偵查卷一第97至98頁）。此外，復有挖取砂
    石現場、載運路線及堆置地點照片共35張附卷可資佐證（見
    第2446號偵查卷一第51至54頁），證人即被告戊○○於本院
    亦證稱：挖取砂石地點、運送路線及堆置地點均如照片所示
    的順序等語（見本院卷第94頁）。另證人乙○○、彭成宏、
    鍾昶永、林快茂、梨金泉等人於警詢時均證稱：係受僱於戊○○，乙○○負責簽收收獲單，鍾昶永、林快茂、梨金泉等
    3 人負責駕駛砂石車載運砂石，彭成宏負責操作挖土機挖取
    砂石供砂石車載運，戊○○說是合法，戊○○有交付一張交
    通部公路總局東西向快速公路中區工程處第二工務段公文函
    影本等語（見第24 46 號偵查卷一第21至30頁）。又堆置地
    點砂石之數量，經苗栗縣警察局、交通部公路總局東西向快
    速公路中區工程處第二工務段及水利署第二河川局等單位人
    員會勘，會勘結論一2.：「開挖後堆置地點約位於開採現場
    下游約1050公尺處，現場堆放數量粗估約450 立方米」有取
    締紀錄1 紙附卷可佐（見第2446號偵查卷一第55頁）。足認
    被告2 人確有雇用不知情之乙○○、彭成宏、鍾昶永、林快
    茂、梨金泉等人挖取後龍溪河床砂石，並載運至距挖取地點
    約1050公尺處嘉承攪拌場堆置，且已挖取至少約450 立方米
    之砂石。
  (二)被告等人挖取砂石地點之工程已於5 月間完成，榮工公司於
    同年6 月間未交付清除便道或攤平土石工程，被告2 人竟於
    6 月間未告知任何工程主管單位，即自行支出十數萬元，由
    被告戊○○雇工繼續挖取原施工地點之砂石，並載運至施工
    結證稱：我們去挖土石填基腳是5 月底就完成，不曉得高上
    地點外約1050公尺處堆置等情，業據證人丁○○於偵查中具
    到6月22 日還在那裡挖是作何工程，我們在6 月時沒有交付
    攤平土石、清除便道的工程，我們的工程5 月就完成，而且
    我們有告知行水區土石不得挖取、外運，所以我不知道他們
    6 月在做什麼工程等語（見第2446號卷二第7 頁），證人即
    被告戊○○證稱：「（丙○○有無叫你代替他去申請合法堆
    置？）他給我印章是要我去租地，申請程序我不知道，（你
    有無提出申請？）沒有，（請人搬運土石，花費多少？）15
    萬之內，（這些錢，是否丙○○拿給你？）丙○○公司要付
    的，（外運的土石，都是屬於國家財產，是否知道？）知道
    」等語（見本院卷第90、94頁），被告2 人明知挖取土石地
    點之工程已於5 月份完成，仍擅自在施工地點挖取土石，並
    外運至他處，足認被告2 人確有不法所有之意圖。
  (三)被告戊○○、丙○○於偵查中所稱挖取砂石依據之函文，即
    交通部公路總局東西向快速公路中區工程處第二工務段，93
    年4 月13日快中二字第930001069 號函（見第2446號偵查卷
    一第50頁），被告戊○○於偵查中供稱：該公文係丙○○交
    付（見第2446號偵查卷一第79頁），而被告丙○○於警詢時
    供稱：我是依據交通部公路總局東西向快速公路中區工程處
    第二工務段公文施工，該公文係戊○○向丁○○拿的等語（
    見第2446號偵查卷一第97至98頁），被告2 人就如何取得該
    函文之供述已不一致。另證人甲○○於偵查中具結證稱：第
    二工務段93年4 月13日快中二字第930001069 號函，是我製
    作發給第二河川局，是請示我們可否用便道的土石去修邊坡
    ，所以發函請示第二河川局是否可以讓我們將施工便道清除
    ，第二河川局93年6 月17日函文回應我們，表示便道土方不
    能清除，要保留便道，第二點是河川區域內的土石就地攤平
    不得外運等語（見第2446號偵查卷二第4 頁），證人丁○○
    於偵查中具結證稱：我有帶丙○○到現場看，有跟他說要挖
    哪裡的土石去填基腳，我們挖土石填基腳是5 月底就完成，
    我不曉得高上公司到6 月22日還在那裡挖，他也不是在挖土
    填基腳，因為那是5 月底完成了，所以我不知道他們6 月在
    作何工程，我們並沒有交付攤平土石這項工程等語（見第24
    46號偵查卷二第7 頁），證人丁○○於偵查中又證稱：我們
    6 月份沒有交付攤平土石或清除便道的工程與高上或富煜，
    讓他們在河床施作，因為當時我們還在施工，沒有交付第二
    工務段93年4 月13日公函給丙○○、戊○○等語（見第2446
    號偵查卷二第28頁），是被告2 人所稱挖取土石依據之第二
    工務段93年4 月13日函文，既非丁○○所交付，且該函文亦
    與被告等挖取砂石外運之事無關，是被告等所辯顯與事實不
    符。另被告戊○○竟將該函文交與所有砂石車司機（已如前
    述），置於卡車內以供警員查證時使用，顯係欲以該合法函
    文，作為掩飾非法盜採砂石之用。
  (四)被告丙○○事後又辯稱：挖取土石係為供將來工程回填之用
    ，且有要求戊○○要合法申請等語，被告戊○○於本院亦證
    稱：丙○○有交代要合法申請等語，惟若係因工程需要暫堆
    置土石，可由榮工公司支付款項，不需由承包商付款一節，
    已據證人丁○○於本院證稱：移置工程的土石費用，有短期
    搬運的工程款，由我們公司核發，不需要承包商負責等語（
    見本院卷第61頁），又被告丙○○已知丁○○指示不得將砂
    石外運，被告丙○○於偵查中供稱：「（丁○○如何指示？
    ）他說就地攤平，不得外運，不得買賣。」（見第2446號偵
    查卷二第30頁），而被告戊○○警詢時係供稱：工程內容就
    是有關東西向快速道路後龍汶水線E310標工程剩餘土方出土
    作業，位於河川行水區之土石方需依規定剷平，該工程是依
    據交通部公路總局行文給東西向快速公路中區工程處第二工
    務段施工等語（見第2446號偵查卷一第15頁），被告戊○○
    於偵查中又供稱：丙○○向榮工處分包東西向快速道路汶水
    線E310標工程，產生的剩餘土石方，丙○○要我將剩餘土石
    方處理掉，載到離工地沿後龍溪往下游約7 、8 百公尺路旁
    一塊空地堆置，因為丙○○要我清除施工便道，土石方無處
    堆置，他就教我堆置到嘉承攪拌場等語（見第2446號偵查卷
    一第78、79頁），被告2 人於上開供述，與被告2 人事後所
    稱：將來工程要回填或丙○○有交代要合法申請等語，均不
    相符，被告2 人所辯尚不足採。
  (五)又依堆置現場照片編號、、、、及（見第2446
    號偵查卷一第51、54頁），被告等自河床挖取外運堆置者，
    均為甚具經濟價值之大型石礫（俗稱級配），而非被告所稱
    之剩餘土方。再者，若係為供將來工程回填之用，則先將便
    道土石就地攤平，待將來施作回填工程時，再將土石載往回
    填地點即可，何需先自行支付十數萬元之費用，將土石載運
    至距工地1 公里以外之地點放置，將來再支付一筆費用，雇
    工自堆置地點載回該等砂石至工地回填，是被告2 人所辯顯
    不足採信。
  (六)綜上所述，被告2 人無任何權源，竟擅自挖取河川砂石外運
    ，而渠等所辯依函文內容清除施工便道或供將來工程回填之
    用等，亦均不足採信，是被告等確有不法所有之意圖，洵堪
    認定。
三、論罪科刑：
  (一)被告等行為後，中華民國刑法於94年2 月2 日總統華總一義
    字第09400014901 號令修正公布，並自95年7 月1 日施行。
    刑法第28條規定業經修正公布，修正前之規定為：「二人
    以上共同實施犯罪之行為者，皆為正犯」，修正後之規定為
    ：「二人以上共同實行犯罪之行為者，皆為正犯」。本案被
    告等所為，不論依修正前、後刑法第28條規定，均成立共同
    正犯，依刑法第2 條第1 項前段，自應適用行為時即修正前
    之刑法第28條規定。其中關於罰金最低額部分，依修正後
    刑法第33條第5 款規定為「新臺幣1 千元以上，以百元計算
    之」，較舊法所定罰金最低額為銀元1 元以上為重，依刑法
    第2 條第1 項規定，以修正前有利於被告。被告於犯罪時
    之刑法第41條第1 項前段規定：「犯最重本刑為5 年以下有
    期徒刑以下之刑之罪，而受6 個月以下有期徒刑或拘役之宣
    告，因身體、教育、職業、家庭之關係或其他正當事由，執
    行顯有困難者，得以1 元以上3 元以下折算一日，易科罰金
    。」又被告等行為時之易科罰金折算標準，修正前罰金罰鍰
    提高標準條例第2 條前段（現已刪除）規定，就其原定數額
    提高為100 倍折算1日 ，則本件被告行為時之易科罰金折算
    標準，應以銀元300 元折算1 日，經折算為新臺幣後，應以
    新臺幣900 元折算為1 日。惟修正後刑法第41條第1 項前段
    則規定：「犯最重本刑為5 年以下有期徒刑以下之刑之罪，
    而受6 個月以下有期徒刑或拘役之宣告者，得以新臺幣1 千
    元、2 千元或3 千元折算1 日，易科罰金。」比較修正前後
    之易科罰金折算標準，以修正前之規定，較有利於被告。
    又其中刑法第56條關於連續犯之規定業已刪除，是被告犯後
    法律已有變更，而本件被告於舊法時期所犯之數次竊盜罪，
    依修正施行前刑法第56條之規定，為連續犯，應以竊盜罪論
    以1 罪，並得加重其刑至2 分之1 ；而依修正施行後之刑法
    ，並無連續犯之規定，且依新法應各別多次論斷之結果〈即
    數罪併罰〉，其刑度顯較修正前應依刑法第56條之規定以連
    續犯論以1 罪為重，是應以修行前刑法第56條連續犯之規定
    有利於被告。再比較時應就罪刑有關之共犯、未遂犯、想像
    競合犯、牽連犯、連續犯、結合犯，以及累犯加重、自首減
    輕暨其他法定加減原因〈如身分加減〉與加減例等一切情形
    ，綜其全部罪刑之結果而為比較。經本院綜合比較上開共犯
    、罰金刑最低額及連續犯之結果，以被告行為時之規定較有
    利於被告，應依刑法第2 條第1 項前段之規定，而適用修正
    施行前刑法關於共犯、罰金最低額、易科罰金折算標準及連
    續犯之規定。
  (二)核被告丙○○、戊○○所為，係犯刑法第320 條第1 項之竊
    盜罪。被告2 人就前開犯行，有犯意之聯絡及行為之分擔，
    為共同正犯。被告2 人利用不知情之挖土機司機、卡車司機
    盜取砂石，為間接正犯。又被告2 人先後多次盜採砂石犯行
    ，時間緊接所犯係構成要件相同之罪，顯均係基於概括犯意
    為之，應依修正前刑法第56條之規定，論以連續犯，並加重
    其刑。爰審酌被告戊○○係受被告丙○○所雇用，被告2 人
    以合法函文掩飾非法犯行，竊取河床砂石，危害甚鉅，惟犯
    罪之手段尚稱平和，且所竊取之砂石業經查獲，又被告丙○○無犯罪前科（有臺灣高等法院被告前案紀錄表附卷可佐）
    ，素行尚稱良好，然被告2 人犯後未能就全案坦承犯行，難
    認已有悔意等一切情狀，分別量處如主文所示之刑，並依修
    正前刑法第41條第1 項前段之規定，諭知易科罰金之折算標
    準，以示懲儆。
據上論斷，應依刑事訴訟法第299 條第1 項前段，刑法第2 條第
1 項前段、修正前刑法第28條、修正前刑法第56條、第320 條第
1 項、修正前刑法第41條第1 項前段，罰金罰鍰提高標準條例第
1 條前段、修正前罰金罰鍰提高標準條例第2 條，現行法規所定
貨幣單位折算新台幣條例第2 條，判決如主文。
本案經檢察官林映姿到庭執行職務。
中    華    民    國    95    年    8     月    31    日
                  刑事第三庭  審判長法  官  柳章峰
                                    法  官  林卉聆
                                    法  官  吳國聖
以上正本與原本無異。
如不服本判決，應於判決送達後10日內向本院提出上訴狀（應附
繕本）。告訴人或被害人如對於本判決不服者，應具備理由請求
檢察官上訴，其上訴期間之計算係以檢察官收受判決正本之日期
為準。
中    華    民    國    95    年    8     月    31    日
                                    書記官  歐明秀
附錄論罪法條：
刑法第320條第1項
意圖為自己或第三人不法之所有，而竊取他人之動產者，為竊盜
罪，處 5 年以下有期徒刑、拘役或 5 百元以下罰金。


司法院資訊處製作；財團法人民間司法改革基金會備份。
